臺灣高等法院高雄分院刑事判決
111年度上易字第92號
上  訴  人  
即  被  告  蔡泓易


上列上訴人因妨害自由等案件，不服臺灣高雄地方法院110年度
易字第119號，中華民國110年12月22日第一審判決（起訴案號：
臺灣高雄地方檢察署109年度偵字第6916號、109年度少連偵字第
193號），提起上訴，本院判決如下：
    主  文
上訴駁回。
    事  實
一、緣乙○○(已於本院撤回上訴確定)擬籌現金清償對丙○○之欠款
    ，乙○○遂與甲○○相約於民國108年3月12日下午8時許，在高
    雄市○○區○○○路000號「彩色巴黎」餐廳門口以小額消費儲值
    換現金，惟乙○○依甲○○指示完成線上儲值後，遲未收到甲○○
    應允之現金，認甲○○有意欺騙，遂聯繫林萬祥(已據原審判
    決確定)、丙○○、張○菻（行為時為14歲以上未滿18歲之少年
    ，由檢察官另案偵辦）陸續到場，與甲○○理論，因雙方耗時
    甚久始終無法達成共識，乙○○、林萬祥、丙○○、張○菻心生
    不滿，竟共同基於剝奪他人行動自由之犯意聯絡，決意將甲○○強行帶往他處討債，於108年3月13日凌晨4時許，由乙○○
    提議將甲○○帶至西子灣後山，林萬祥、張○菻即分別抓住甲○○雙手手臂，強推甲○○坐入自小客車內，與乙○○、丙○○一同
    前往，將甲○○載至高雄西子灣後山，以此方式剝奪甲○○之行
    動自由，抵達西子灣後山後，並要求甲○○走至上坡懸崖處，
    由林萬祥持手機拍攝，林萬祥、丙○○、張○菻強迫甲○○在懸
    崖旁做伏地挺身、全裸罰跪，期間張○菻更以右手搧甲○○右
    臉耳光等方式毆打甲○○，致甲○○受有後腦杓流血、右臉紅腫
    之傷害（傷害部已據原審判決不另為公訴不受理判決確定）
    。嗣再搭載甲○○返回「彩色巴黎」餐廳，迄至同日上午7時
    許始讓甲○○離開而恢復行動自由。
二、嗣林萬祥經警於108年7月30日下午7時55分，在高雄市○○區○○○路000號扣得如附表所示之物，繼而在林萬祥查扣手機內
    發現甲○○在西子灣後山之影片，始循線查悉上情。
三、案經甲○○訴由高雄市政府警察局刑事警察大隊報告臺灣高雄
    地方檢察署檢察官偵查起訴。
    理  由
一、程序部分
　㈠原審被告林萬祥於原審判決有罪後，未據上訴已確定。原審
    被告乙○○於原審判決有罪後，上訴後於111年2月22日具狀撤
    回上訴而確定(本院卷第95頁)。
　㈡審理範圍：按【對於判決之一部上訴者，其有關係之部分，
    視為亦已上訴。但有關係之部分為無罪、免訴或不受理者，
    不在此限。】刑事訴訟法第348條第2項定有明文。查檢察官
    起訴被告有妨害自由及傷害犯行，原審審理認告訴人提起告
    訴已逾6個月告訴期間，就傷害部分於理由欄內說明不另為
    不受理判決之諭知，之後僅被告就妨害自由有罪部分不服上
    訴，檢察官並未提起上訴，是依前揭說明，原審判決不另為
    不受理諭知部分，無從視為亦已上訴，自非本院審理之範圍
    。
　㈢【被告經合法傳喚，無正當之理由不到庭者，得不待其陳述
    ，逕行判決。】，刑事訴訟法第371條定有明文。查被告於
    審理期日經合法傳喚(本院卷第145頁)，無正當理由不到庭
    ，依法爰不待其陳述，逕行判決。
　㈣按被告以外之人於審判外之言詞或書面陳述，除法律有規定
    者外，不得作為證據；惟按被告以外之人於審判外之陳述，
    雖不符刑事訴訟法第159條之1至第159條之4之規定，而經當
    事人於審判程序同意作為證據，法院審酌該言詞陳述或書面
    陳述作成時之情況，認為適當者，亦得為證據；另當事人、
    代理人或辯護人於法院調查證據時，知有第159條第1項不得
    為證據之情形，而未於言詞辯論終結前聲明異議者，視為有
    前項之同意，刑事訴訟法第159條第1項、第159條之5分別定
    有明文。本件檢察官及被告就原審判決所引用各項之傳聞證
    據，均已知情，檢察官於本院審判程序中同意此部分有證據
    能力(本院卷第139頁)，被告則未到庭對證據能力表示意見
    ，且於言詞辯論終結前均未聲明異議，本院認該具有傳聞證
    據性質之證據，並無任何違法取證之不適當情形，以之作為
    證據使用係屬適當，自得採為認定被告犯罪事實之證據。
二、認定犯罪事實所憑之證據及理由：
　　上訴人即被告丙○○(下稱被告)於本院審理時未到庭提出答辯
    ，其於原審及上訴狀則均否認有妨害自由犯行，辯稱：我雖
    有到彩色巴黎店前會合，也有跟著去西子灣後山，但我人是
    在山坡下與告訴人有段距離，對懸崖邊發生的狀況並不清楚
    ，也沒有參與，我去的目的只是要向乙○○拿回欠款，無涉共
    同妨害自由云云。經查：
  ㈠上開事實，業據證人即告訴人於警詢、偵查及原審證述明確
    ，核與證人即同案被告乙○○於原審、證人即少年張○菻於檢
    察官偵查之證述相符，並有高雄市立民生醫院高市民醫病字
    第10871076300號函文及所附告訴人病歷資料1份及原審勘驗
    林萬祥手機內影片而製成勘驗筆錄2份在卷可稽。
  ㈡被告雖以上揭情詞置辯，惟查：
  ⒈證人即告訴人於警詢、偵查及原審均證稱：被告是我國小、
    國中同校同學，我在「彩色巴黎」餐廳被林萬祥及張○菻押
    上車，被告怕我跑掉也跟在後面，到西子灣山上我被要求脫
    衣服、做伏地挺身及被打耳光，當時被告和乙○○就在旁邊看
    等語（警十卷第224-225頁、偵卷第260-262頁、原審卷二第
    112-113、118頁），足認被告自告訴人在「彩色巴黎」遭強
    押上車及前往西子灣後山遭到暴力討債過程均有全程在場，
    且有跟在告訴人身後，避免告訴人伺機逃跑之情。
  ⒉原審勘驗同案被告林萬祥手機內告訴人遭毆打過程之錄影畫
    面，於第一段即告訴人走在山徑上，林萬祥跟隨在後拍攝告
    訴人背影，可聽見被告出言：「你讓恁爸等多久你就跪多久
    ，幹你娘！」，林萬祥則稱：「欸阿你不要給我跑掉捏，我
    講真的！」（原審卷二第93、290-291頁，截圖見同卷第145
    -147頁）等情，可見被告確於告訴人遭載至西子灣後山後步
    行前往懸崖時跟隨在後，並要求告訴人嗣後要跪在地上之情
    ，故被告所辯伊留在山坡下並無走上懸崖邊參與云云，自無
    可採。
  ⒊證人即在場同案少年張○菻亦於警詢及偵查均證稱：被告在西
    子灣有動手打告訴人，像是推告訴人及巴頭1下（警十卷第1
    78頁、偵卷第57頁）等語；證人即同案被告乙○○亦於警詢、
    偵查及原審證稱：我以小額儲值換現金後打算還給被告，後
    來告訴人實在拿不出錢，少年張○菻和被告就在西子灣後山
    懸崖處動手打告訴人，被告在西子灣後山時均在我視線範圍
    （警十卷第129頁、少連偵卷第244至245頁、原審卷第122、
    129、132頁）等語，益見被告在西子灣後山全程在場，且有
    動手推打告訴人之情。
  ⒋依被告於原審雖供稱：當日乙○○說要還我錢，所以我開車去
    彩色巴黎餐廳停約1、2個小時，後來我有開車載人同行前往
    西子灣後山，我在西子灣後山停留約1至2小時，我大概可以
    想像告訴人至西子灣會發生什麼事情（原審卷一第269、330
    頁）等情。然以當時乙○○等人認遭告訴人欺騙儲值而未獲得
    原本預期之現金報酬，亟待此筆款項償債之被告在「彩色巴
    黎」等候良久，自可想像被告等人氣憤不滿之情，此由前述
    被告口出：「你讓恁爸等多久你就跪多久，幹你娘！」等語
    即可見一斑，在此情況下，被告等人捨棄於都市鬧區之「彩
    色巴黎」店址而改於清晨人煙稀少時間，押人前往人煙罕至
    之西子灣後山懸崖討債，同行者復為包含被告在內之4名年
    輕衝動、血氣方剛之男子，自可想見在群情激奮之下，告訴
    人極可能遭受恐嚇、毆打等對待，如非遭強制手段所迫，告
    訴人豈有自願隨車同往之可能。是被告所辯沒有強迫告訴人
    同往而妨害其自由云云，顯難採信。
  ㈢綜上所述，被告所辯均屬卸飾之詞，委無可採。本案事證明
    確，被告犯行，堪以認定，應予依法論科。
三、論罪：
　㈠刑法第302條規定固於108年12月25日經總統公布修正施行，
    於同年12月27日生效。然本次之修法，係考量該規定於72年
    6月26日後未曾修正，嗣上開規定之罰金刑部分，因94年1月
    7日刑法修正施行而將罰金之貨幣單位定為新臺幣，且罰金
    數額依刑法施行法第1條之1之規定提高為30倍；而本次修法
    僅是將該條文之罰金數額依上述規定調整換算後予以明定，
    修正後之法定刑與修正前並無不同，不生是否有利於行為人
    之問題，自無新舊法比較適用之必要，而應適用現行法規定
    。
  ㈡按刑法第302條之妨害自由罪，原包括私禁及以其他非法方法
    剝奪人之行動自由而言，所謂非法方法，當包括強暴、脅迫
    等情事在內。以非法方法剝奪人之行動自由罪，係指無權之
    人，於私行拘禁以外，以強暴或脅迫方法，將被害人置於自
    己實力支配之下，妨害其行動自由者而言（最高法院74年台
    上字第3404號判決參照）。又刑法第302條第1項及第304條
    第1項之罪，其所保護之法益均為被害人之自由，而私行拘
    禁，仍不外以強暴、脅迫為手段，其罪質本屬相同，惟第30
    2條第1項之法定刑，既較第304條第1項為重，則以私行拘禁
    或其他之方法妨害人自由，縱其目的在使人行無義務之事，
    或妨害人行使權利，仍應逕依第302條第1項論罪，並無適用
    第304條第1項之餘地（最高法院29年上字第3757號判決參照
    ）。查被告與乙○○、林萬祥、少年張○菻等4人於上開時間、
    地點，強行將告訴人帶上車載往西子灣後山，係以強暴手段
    ，逼迫告訴人還款，而於清晨時分將告訴人帶至人煙稀少之
    西子灣後山懸崖處，將告訴人置於其等實力支配之下，無從
    任意自由離去達3小時之久，實質上顯已達於剝奪告訴人行
    動自由之程度，依上開判決意旨說明，核被告所為，係犯刑
    法第302條第1項以非法方法剝奪人之行動自由罪，不需再依
    刑法第304條強制罪論處。公訴意旨認被告所為，應論以刑
    法第304條強制罪，容有誤會，因起訴之社會事實同一，爰
    依法變更起訴法條。
　㈢刑法第28條規定：「二人以上共同實行犯罪之行為者，皆為
    正犯」，此即「共同正犯」。凡是以自己犯罪之意思而參與
    ，而在合同意思範圍內，相互利用他人之行為，以達犯罪之
    目的，不必每一階段均參與，只須分擔犯罪行為之一部分，
    即應對全部發生之結果共同負責。且共同正犯之意思聯絡，
    不限於事前有所協議，其於行為當時，基於相互之認識，以
    共同犯罪之意思參與者，全體已形成一個犯罪共同體，彼此
    間相互利用，以自己及共犯各自分擔之行為互為補充，以完
    成共同之犯罪目的，因此不僅須就自己實行之行為負責，並
    在犯意聯絡之範圍內，對於其他共同正犯所實行之行為，亦
    應共同負責。從而，被告與林萬祥、乙○○、少年張○菻就上
    開妨害自由犯行，具有犯意聯絡及行為分擔，全體形成犯罪
    共同體，不僅須就自己實行之行為負責，並應對於其他共同
    正犯所實行之行為共同負責，應論以共同正犯。至共同正犯
    少年張○菻行為時雖未滿18歲，然因被告行為當時亦未滿20
    歲而尚未成年（雖自112年1月1日起將因民法第12條修正，1
    8歲為成年，惟不溯及既往），自毋須依兒童及少年福利與
    權益保障法第112條第1項前段加重其刑。
四、上訴駁回的理由
　　原審認被告罪證明確，因而適用上開法律規定，並審酌被告
    無構成累犯之前案紀錄，此有臺灣高等法院被告前案紀錄附
    卷可稽，被告等人僅因認告訴人以小額儲值換現金方式詐欺
    乙○○，致乙○○無法取得現金返還被告，即於清晨時分以強押
    上車並帶至西子灣後山剝奪其行動自由，期間施以伏地挺身
    、全裸罰跪及毆打甚至拍片等羞辱、傷害行為，共計妨害告
    訴人行動自由3小時之久，手段惡劣，被告犯後矢口否認有
    何參與妨害自由之犯行，態度非佳，未見悔意，且迄今仍未
    賠償告訴人分文，告訴人目前仍受到很大的傷害，不但感覺
    害怕，還遺留很大的心理陰影（原審卷二第110頁）等犯罪
    之動機、目的、手段及造成被害人損害等一切情狀，量處有
    期徒刑8月，並說明沒收之法律適用(詳後論述)。經核原判
    決認事用法，核無不合，量刑亦已斟酌刑法第57條各款所列
    情狀，而未逾越法定範圍，亦未濫用其職權，應屬適當。被
    告上訴空言否認犯行，為無理由，應予駁回。
五、沒收
    按供犯罪所用之物，屬於犯罪行為人者，得沒收之，刑法第
    38條第2項前段定有明文。查共犯林萬祥扣案如附表編號5之
    物，係其持用以聯繫重利犯行借款人收取利息使用，暨拍攝
    本案告訴人甲○○遭毆打過程之犯罪使用，應於林萬祥所犯項
    下宣告沒收。
據上論結，應依刑事訴訟法第371條、第368 條，判決如主文。
本案經檢察官許育銓提起公訴，檢察官吳茂松到庭執行職務。
中　　華　　民　　國　　111 　年　　7 　　月　　7 　　日
                  刑事第六庭    審判長法  官  李政庭
                                      法  官  王光照
                                      法  官  施柏宏
以上正本證明與原本無異。
如不服本判決應於收受本判決後20日內向本院提出上訴書狀，其
未敘述上訴理由者，並得於提起上訴後20日內向本院補提理由書
狀（均須按他造當事人之人數附繕本）「切勿逕送上級法院」。
中　　華　　民　　國　　111 　年　　7 　　月　　7 　　日
                                      書記官  沈怡瑩
　　　　　　　　　　　　　　　　　　　

附表(即原審附表二)
編號 名稱 數量 備註 沒收與否 1 (略)  原審被告林萬祥重利犯行  2 (略)  同上  3 (略)  同上  4 (略)  同上  5 廠牌APPLE型號IPHONE XS行動電話（搭配門號0000-000000號SIM卡）  1支 原審被告林萬祥持以聯繫重利及拍攝毆打、羞辱告訴人過程使用，為其犯罪所用之物，應予沒收。 是 6 (略)  原審被告林萬祥重利犯行  


附錄本判決論罪科刑法條：
刑法第302條第1項
私行拘禁或以其他非法方法，剝奪人之行動自由者，處5年以下
有期徒刑、拘役或9千元以下罰金。